【裁判字號】    98,上訴,4085
【裁判日期】    990129
【裁判案由】    搶奪
【裁判全文】
臺灣高等法院刑事判決                98年度上訴字第4085號
上  訴  人
即  被  告  甲○○
上列上訴人因搶奪案件，不服臺灣板橋地方法院98年度易字第11
81號，中華民國98年7月21日第一審判決（起訴案號：臺灣板橋
地方法院檢察署98年度偵緝字第132號），提起上訴，本院判決
如下：
    主  文
上訴駁回。
    事  實
一、甲○○（有詐欺、違反毒品危害防制條例等前科，惟就本案
    犯行並不構成累犯）、沈劭恒（所涉本案犯行，經本院於民
    國98年2月25日以97年度上訴字第5992號撤銷原審判決，改
    判有期徒刑2年）因缺錢花用，竟共同基於意圖為自己不法
    之所有之犯意聯絡，於97年5月31日上午5時40分許，由沈劭
    恒攜帶其所有客觀上足以對人之生命、身體、安全構成威脅
    ，具有危險性而屬兇器之伸縮警棍1支，騎乘向不知情之陳
    又瑜借用之車牌號碼CVM-589號重型機車至臺北縣立中山國
    中（位於臺北縣板橋市○○路○段188巷25號）附近與甲○○
    會合，甲○○即以不詳之人所有之花紋口罩將車牌遮掩後，
    由沈劭恒騎該機車搭載甲○○而尋覓作案目標，於行經臺北
    縣板橋市○○路238號前，因見乙○○（係臺北縣政府警察
    局海山分局警員）獨自坐在停放路旁之自用小客車（車牌號
    碼：ZW-4000號）之駕駛座上休息，沈劭恒將前開伸縮警棍
    置於褲袋內，即下車並趨前拍打上開自用小客車左前門玻璃
    ，示意乙○○下車，同時甲○○則走至上開自用小客車右前
    車門旁等候，俟乙○○打開車門下車而不備之際，甲○○即
    乘機徒手打開上開自用小客車之右前車門，猝然搶奪乙○○
    所有放置於上開自用小客車內右前座上之背包1只（內有現
    金新臺幣125,800元、行動電話手機1支、國民身分證、普通
    重型機車駕駛執照、自用小客車駕駛執照各1枚、提款卡2枚
    ），隨即逃逸，乙○○雖目睹甲○○搶奪其背包，然一時之
    間不及追捕甲○○，乃欲逮捕沈劭恒，沈劭恒見狀即持上開
    伸縮警棍作勢打向乙○○，惟遭乙○○伸左手架住，再以右
    手搶下伸縮警棍，並順手丟向一旁，隨即與沈劭恒發生扭打
    ，並於地上打滾，乙○○因而受有兩側手肘及左膝擦傷之傷
    害（傷害部分未據告訴），而沈劭恒終遭乙○○制伏在地，
    經路人報案後警員到場處理，並扣得上開伸縮警棍1支及花
    紋口罩1個。
二、案經乙○○訴由臺北縣政府警察局海山分局移送臺灣板橋地
    方法院檢察署檢察官偵查起訴。
    理  由
一、訊據被告甲○○僅承認識沈劭恒，但矢口否認本件犯行，辯
    稱：伊於前揭時間並未與沈劭恒見面，更未參與本案云云。
    惟查：證人即同案被告沈劭恒於檢察官偵查及原審審理中證
    稱：伊於臺北縣板橋市○○路○○段）188巷載被告甲○○，
    被告甲○○有用口罩遮住車牌，並要伊騎至板新路之案發地
    ，至該處後被告甲○○要伊去敲停於路旁之黑色汽車，告訴
    人乙○○一下車，被告甲○○就打開副駕駛座車門拿告訴人
    之包包，告訴人來不及抓被告甲○○，就當場將伊抓住，伊
    即拿出身上所帶之三節伸縮警棍，要告訴人不要打伊，嗣伊
    即遭告訴人撲倒在地，伊並未誣陷被告甲○○，且被告甲○○未欠伊錢，二人亦無不愉快等語（見97年度偵字第16707
    號卷第67頁、原審卷第39頁反面至第42頁），此核與證人乙○○於檢察官偵查及原審審理中結證所稱遭搶奪之過程相符
    ，其於原審審理中當庭目視被告甲○○後，亦證稱當時所見
    拿伊背包而逃逸之人與被告甲○○之身材及臉部側面相似等
    語（見97年度偵字第16707號卷第82頁至第84頁、原審卷第
    28頁至第29頁），並有作案用機車之照片5幀（見97年度偵
    字第16707號卷第41頁、第42頁、第46頁）在卷及伸縮警棍1
    支、花紋口罩1個扣案足資佐證。雖被告甲○○否認當天有
    參與本件犯行，稱當天伊並未跟沈劭恒見面云云，然被告甲○○於檢察官偵查中供稱：「（為何沈劭恒說你和他一起前
    往現場？）原本有人打電話給我說要去該址，但非沈打來，
    我後來開車在外未經過現場，我也不知道沈是誰，我否認當
    天案發現場的一切行為。（97年7月你人在哪裡？）大陸。
    （何時去的？）97年5月中旬。（97年5月中旬去大陸，何時
    回來？）97年12月27日回來，中間都一直在大陸沒有回來。
    」（見98年度偵緝字第132號卷第20頁、第29頁），經檢察
    官查詢結果，被告甲○○實係97年6月27日始出國，迨97年
    12 月26日返國，此有「法務部－入出境資訊連結作業」資
    料1紙（見98年度偵緝字第132號卷第32頁）附卷足憑，是被
    告甲○○之上開辯解，顯係避就之詞。證人即同案被告沈劭
    恒之友人陳又瑜於原審審理中證稱：於97年5月31日19時許
    ，伊接到被告甲○○之電話，被告甲○○叫伊轉告沈劭恒，
    叫沈劭恒不要亂講話（見原審卷第43頁反面），而被告甲○○於同一審判期日亦坦承確實有為證人陳又瑜所證述之情事
    （見原審卷第44頁）；被告甲○○於原審審理中亦陳稱：「
    （你什麼時候知道沈劭恒被抓走？）賴建明打電話給我，是
    在6月的時候。（賴建明有說沈劭恒為什麼被抓走嗎？）沒
    有，他說見面談。（所以在這之前你不知道沈劭恒有犯下這
    個案子？）不知道，但是5月31日早上我不知道幾點，沈劭
    恒有帶警察去我家，當時我在家裡，我祖母、我大伯、我女
    朋友都在家，說要找阿文，並要我家人把戶口名簿拿出來，
    當時我因為安非他命案子剛交保出來，當時我還有在使用，
    所以我緊張不知道什麼事情，我就從後門跑掉了。（你當時
    有無看到沈劭恒或是聽到他的聲音？）都沒有。我只有聽到
    警察大喊『阿文』。（你知道警察來找你，是要做什麼？）
    我不知道。（你知道警察是不是要來找你？）不知道。」（
    見原審卷第64頁反面至第65頁），是依被告甲○○之上開陳
    述，於伊打電話給證人陳又瑜之前，應無從得知同案被告沈
    劭恒犯下本案而遭逮捕，亦無從預知同案被告沈劭恒將供述
    何人與之一同犯案，則於此情況，若非被告甲○○確實參與
    本案，豈有擔心同案被告沈劭恒會供出伊為共犯，而致電證
    人陳又瑜要伊轉告同案被告沈劭恒不要亂講話之理？再同案
    被告沈劭恒一再稱伊非主謀，係聽從他人之指示至案發地敲
    被害人的車門，本案苟非伊與被告甲○○共同所為，沈劭恒
    當知被告甲○○就其指述必將嚴詞否認，伊若誣指被告甲○○，自無從證實，衡諸此節，尤見沈劭恒指證被告甲○○參
    與本案犯行，應非子虛。被告甲○○雖請求傳喚證人丙○○
    以證明案發時伊不在場云云；惟被告於偵查中全未提及有人
    可為其做不在場證明，至原審始提及，真實性已非無疑，又
    被告自承伊都是每天早上5點多、6點多、7點多開車去載丙○○下班，只要丙○○打電話給伊，伊就去開車載丙○○下
    班（見原審卷第63頁），依被告之上開說詞，伊載丙○○之
    時間並非固定，就時段而言，無從完全排除被告於本案發生
    時（上午5時40分許）在犯罪現場之可能；綜合上述，被告
    前揭所辯，無非係卸責之詞，不足採信，本案事證已臻明確
    ，被告甲○○之犯行洵堪認定。
二、論罪科刑：按刑法第321條第1項第3款之攜帶兇器竊盜罪，
    係以行為人攜帶兇器竊盜為其加重條件，此所謂兇器，其種
    類並無限制，凡客觀上足對人之生命、身體、安全構成威脅
    ，具有危險性之兇器均屬之，且祇須行竊時攜帶此種具有危
    險性之兇器為已足，並不以攜帶之初有行兇之意圖為必要。
    （參照最高法院79年台上字第5253號判例）查扣案之伸縮警
    棍乙支，屬金屬硬物，有相當長度，在客觀上顯足以對人之
    生命、身體、安全構成危害，應屬兇器之一種。被告甲○○
    夥同同案被告沈劭恒攜帶上開兇器搶奪財物，核被告甲○○
    所為，係犯刑法第326條第1項之加重搶奪罪；按刑法之竊盜
    罪係以乘人不知，秘密竊取他人之動產為成立要件，如係乘
    人不備公然奪取他人支配下之財物，則為搶奪而非竊盜。（
    參照最高法院64年台上字第2583號判例、88年度台上字第22
    20號判決要旨）又刑法第325條第1項之搶奪罪，係以意圖為
    自己或他人不法之所有，而用不法之腕力，乘人不及抗拒之
    際，公然掠取在他人監督支配範圍內之財物，移轉於自己實
    力支配下為構成要件。搶奪罪之乘人不備或不及抗拒而掠取
    財物者，不以直接自被害人手中奪取為限，即以和平方法取
    得財物後，若該財物尚在被害人實力支配之下而公然持物逃
    跑，以排除其實力支配時，仍不失為乘人不備或不及抗拒而
    掠取財物，應成立搶奪罪。申言之，行為人取得動產之行為
    ，如係當場直接侵害動產之持有人或輔助持有人之自由意思
    ，而其所使用之不法腕力，客觀上尚未達完全抑制動產之持
    有人或輔助持有人自由意思之程度者，應成立搶奪罪。此與
    行為人取得動產之行為，並未當場直接侵害動產之持有人或
    輔助持有人之自由意思者，為竊盜罪不同；與行為人取得動
    產之行為，係當場直接侵害動產之持有人或輔助持有人之自
    由意思，而其所使用之不法腕力，客觀上已達足以完全抑制
    動產之持有人或輔助持有人自由意思，亦即客觀上足使該被
    害人喪失自由意思，而達於不能抗拒之程度者，為強盜罪，
    亦不相同；不可不辨。（參照最高法院96年度台上字第6329
    號判決要旨）本案係由同案被告沈劭恒拍打告訴人座車車窗
    ，示意告訴人下車，乘告訴人注意力分散之際，由被告甲○○猝然下手開啟該車右前車門而取走告訴人置於右前座之背
    包，依空間關係觀之，該背包仍處於告訴人緊密實力支配之
    下，被告甲○○打開車門取走背包，旋為告訴人所發覺，被
    告甲○○當即持物逃跑，是被告甲○○取得動產之行為，係
    當場直接侵害動產持有人即告訴人之自由意思，其所使用之
    不法腕力，客觀上尚未達完全抑制動產持有人自由意思之程
    度，該當於搶奪罪名，核與刑法上之竊盜罪係以乘人不知秘
    密竊取他人之動產，未當場直接侵害動產持有人或輔助持有
    人之自由意思之竊盜罪構成要件尚屬有間。公訴人認其係犯
    刑法第321條第1項第3款之加重竊盜罪，容有未洽，惟其基
    本社會事實同一，自得加以審理並變更起訴法條。被告甲○○所犯此一罪行，核與同案被告沈劭恒有犯意聯絡及行為分
    擔，應論以共同正犯。又被告以外之人於審判外之言詞或書
    面陳述，除法律有規定者外，不得作為證據。刑事訴訟法第
    159條第1項定有明文，就同案被告沈劭恒於警詢中之供述，
    被告甲○○已爭執，且無其他法律有特別規定，亦不符刑事
    訴訟法第159條之2之規定，故同案被告沈劭恒於警詢之陳述
    並無證據能力。再證人已由法官合法訊問，且於訊問時予當
    事人詰問之機會，其陳述明確別無訊問之必要者，不得再行
    傳喚。刑事訴訟法第196條規定甚明，證人沈劭恒於原審已
    合法具結並經交互詰問，且其證述甚明，是被告再聲請訊問
    證人沈劭恒，依上開規定，自無必要；另被告已捨棄聲請訊
    問證人丙○○（見本院99年1月8日審判筆錄），是此部分證
    據之調查，亦無必要，附此敘明。
三、原審以被告之犯行明確，適用刑法第28條、第326條第1項、
    第38條第1項第2款之規定，並審酌被告甲○○年輕力盛，不
    思正當工作以賺取財物，貪圖一己私利而為本案犯行之犯罪
    動機、目的、手段、所生危害及其品行、智識程度、犯罪後
    飾詞卸責，未見悔意等一切情狀，認被告甲○○共同意圖為
    自己不法之所有，攜帶兇器，搶奪他人之動產，處有期徒刑
    1年4月，扣案之伸縮警棍1支，係供本案犯罪所用之物，且
    係共同正犯沈劭恒所有，業據同案被告沈劭恒證述屬實，依
    刑法第38條第1項第2款之規定宣告沒收。至於扣案之花紋口
    罩1個，雖係用以遮掩車牌遂行犯罪使用，然無證據證明為
    被告甲○○或同案被告沈劭恒所有，且非屬違禁物，不為沒
    收之諭知等，經核於法並無違誤，量刑亦屬妥適，被告上訴
    意旨仍執陳詞，就原審已詳加調查及判決理由已說明之事項
    再行爭執，所辯不足採信，已如前各項所述，是其上訴，核
    無理由，應予駁回。
據上論斷，應依刑事訴訟法第368條，判決如主文。
本案經檢察官黃全祿到庭執行職務。
中    華    民    國    99    年    1     月    29    日
                  刑事第二十三庭  審判長法  官  許宗和
                                        法  官  林海祥
                                        法  官  潘進柳
以上正本證明與原本無異。
如不服本判決，應於收受送達後10日內向本院提出上訴書狀，其
未敘述上訴之理由者並得於提起上訴後10日內向本院補提理由書
（均須按他造當事人之人數附繕本）「切勿逕送上級法院」。
                                        書記官  任正人
中    華    民    國    99    年    1     月    29    日
附錄：本案論罪科刑法條全文
刑法第326 條：
犯前條第一項之罪，而有第三百二十一條第一項各款情形之一者
，處一年以上七年以下有期徒刑。
前項之未遂犯罰之。


司法院資訊處製作；財團法人民間司法改革基金會備份。
